【裁判字號】    89,台非,65
【裁判日期】    890309
【裁判案由】    違反稅捐稽徵法
【裁判全文】
最高法院刑事判決                                  八十九年度台非字第六五號
    上訴人  最高法院檢察署檢察總長
    被  告  甲○○
右上訴人因被告違反稅捐稽徵法案件，對於台灣高雄地方法院中華民國八十七年八月
十八日第一審確定判決（八十七年度訴字第一七九○號，起訴案號：台灣高雄地方法
院檢察署八十七年度偵字第一○四五二號）認為違法，提起非常上訴，本院判決如左
：
    主  文
原判決關於違背法令之部分撤銷。
    理  由
非常上訴理由稱：「按判決不適用法則或適用法則不當者，為違背法令，刑事訴訟法
第三百七十八條定有明文。本件原判決認定被告甲○○係高雄市東燦實業有限公司（
下稱東燦公司）負責人，為從事業務之人，東燦公司為納稅義務人，明知韓豐瑤、韓
李節惠從未在東燦公司任職及領取薪資，竟於民國八十五年初，委由不知情之會計師
，製作不實之八十四年度韓豐瑤領取新台幣（下同）二十七萬六千元，韓李節惠領取
二十一萬六千元之薪資所得扣繳暨免扣繳憑單，並據以列入東燦公司之薪資支出，向
財政部高雄市國稅局申報營利事業所得稅，藉以逃漏稅捐十二萬五千二百九十九元，
足生損害於稅捐稽徵機關稅收之正確性及韓豐瑤、韓李節惠，而論被告所為，係犯稅
捐稽徵法第四十七條第一款、第四十一條之逃漏稅捐罪及刑法第二百十六條、第二百
十五條之行使業務上登載不實文書罪，並認被告行使業務上登載不實文書罪與逃漏稅
捐罪間，有方法結果之牽連關係，應從較重之逃漏稅捐罪論處。惟查：稅捐稽徵法第
四十七條第一款之規定，係將納稅義務人之公司之責任，基於刑事政策之考慮，於其
應處徒刑範圍內，轉嫁於公司之負責人，故於此情形而受罰之公司負責人，乃屬於『
代罰』之性質，而刑法第五十五條所謂之牽連犯，必須二個以上之行為有方法與結果
之關係，始足構成，亦即必須以犯一罪之方法行為犯他罪，或以犯一罪之結果行為犯
他罪，方得成立牽連關係，公司負責人既非逃漏稅捐之納稅義務人，其僅係代罰而已
，公司以不正當方法逃漏稅捐，縱由該公司負責人或其他有權代表公司之自然人代表
公司為之，究非屬於公司負責人本身之犯罪行為，自與該公司負責人之其他犯罪行為
間，無方法結果之牽連關係可言。本件被告所犯以詐術逃漏稅捐罪部分乃屬代罰性質
，而其所犯行使業務上登載不實文書罪，則係其本身之犯罪行為，應無方法結果之牽
連關係可言，原審未予分論併罰，而論以牽連關係，並從重之逃漏稅捐罪論處被告罪
刑，自有適用法則不當之違法。案經確定，爰依刑事訴訟法第四百四十一條、第四百
四十三條提起非常上訴，以資糾正。」等語。
本院按公司為法人，公司負責人為自然人，二者在法律上並非同一人格主體。公司負
責人為公司之代表，其為公司所為行為，應由公司負責。故公司負責人為公司以不正
當方法逃漏稅捐，因納稅義務人為公司，其所觸犯稅捐稽徵法第四十一條罪之犯罪或
受罰主體，仍為公司，而非公司負責人，僅因公司於事實上無從擔負自由刑之責任，
基於刑事政策上之考慮，同法第四十七條第一款將納稅義務人之公司應處徒刑之規定
，轉嫁於公司負責人。是公司負責人依該條款而適用徒刑之處罰，乃屬代罰之性質，
並非因其本身之犯罪而負行為責任。又刑法第五十五條所規定之牽連犯，必須同一人
犯一罪而其方法或結果行為另犯他罪名，始克相當；亦即必須同一犯罪主體之二個以
上犯罪行為間，具有目的與方法、或目的與結果之關係，始得從一重處罰。公司負責
人為納稅義務人之公司以不正當方法逃漏稅捐，既非稅捐稽徵法第四十一條罪之犯罪
或受罰主體，僅依同法第四十七條第一款之規定，代替公司受徒刑之處罰，自與其本
身為犯罪主體所犯其他罪名（如刑法第二百十六條、第二百十五條，商業會計法第七
十一條第一款等罪）間，不具牽連犯關係。本件原確定判決事實認定被告甲○○係東
燦公司之負責人，為從事業務之人，東燦公司為納稅義務人，明知韓豐瑤、韓李節惠
二人從未在該公司任職及領取薪資，竟於八十五年初某日，委由不知情之會計師，製
作不實之八十四年度韓豐瑤領取二十七萬六千元、韓李節惠領取二十一萬六千元薪資
之所得扣繳暨免扣繳憑單各一份，並據以列入薪資支出，向財政部高雄市國稅局申報
營利事業所得稅，因而逃漏營利事業所得稅十二萬五千二百九十九元，足生損害於稅
捐機關稅收之正確性及韓豐瑤、韓李節惠等情。因認被告觸犯刑法第二百十六條、第
二百十五條，稅捐稽徵法第四十七條第一款、第四十一條等罪。則本件納稅義務人顯
係東燦公司，依前揭說明，本件所涉稅捐稽徵法第四十一條之罪，其犯罪或受罰主體
應為東燦公司，而非被告；此罪自與被告本身為犯罪主體所犯刑法第二百十六條、第
二百十五條之罪間，無牽連犯關係，而應併合處罰。原判決認其間有牽連犯關係，而
依刑法第五十五條規定從其一重處斷，自有適用法則不當之違法。案經確定，非常上
訴意旨執以指摘，洵有理由。惟原判決尚非不利於被告，應僅將其關於違背法令之部
分撤銷，以資糾正。
據上論結，應依刑事訴訟法第四百四十七條第一項第一款前段，判決如主文。
中      華      民      國    八十九    年      三      月      九      日
                              最高法院刑事第三庭
                                  審判長法官  陳  錫  奎
                                        法官  洪  清  江
                                        法官  吳  昆  仁
                                        法官  李  伯  道
                                        法官  洪  佳  濱
      右正本證明與原本無異
                                              書  記  官
中      華      民      國    八十九    年      三      月     十四     日


司法院資訊處製作；財團法人民間司法改革基金會備份。
